臺灣高等法院高雄分院民事判決　　　　　94年度上易字第34號
上　訴　人　乙○○
　　　　　　甲○
訴訟代理人　許惠珠律師
　　　　　　秦德進律師
複代理人　　范仲良律師
被上訴人　　高雄市政府警察局
法定代理人　丁○○
訴訟代理人　陳惠美律師
上列當事人間請求返還土地等事件，上訴人對於民國93年12月16
日臺灣高雄地方法院92年度重訴字第712 號第一審判決提起上訴
，本院於94年10月19日言詞辯論終結，判決如下：
    主  文
上訴駁回。
第二審訴訟費用由上訴人負擔。
    事實及理由
一、被上訴人法定代理人已變更為丁○○，並經丁○○具狀聲明
    承受訴訟，核無不合。
二、被上訴人起訴主張：坐落高雄市○○區○○段第1124號土地
    上如附圖所示Ａ、Ｃ部分，即門牌號碼高雄市○○區○○路
    214 之8 號未辦理保存登記建物，為高雄市政府所有，由伊
    管理。伊自民國49年5 月間起，將該屋配予所屬警員丙○○
    作為宿舍使用，嗣丙○○於77年12月23日因案被免職，乃遷
    離該宿舍，而乙○○原配住相鄰之214 之7 號宿舍，擅自占
    用214 之8 號房屋，且在附圖所示Ｂ部分位置增建附屬建物
    ，現並與其子甲○共同占有使用，拒絕返還。爰依民法第
    767 條物上請求權，請求乙○○、甲○自附圖所示Ａ、Ｂ、
    Ｃ建物（下合稱系爭房屋）遷出，將系爭房屋返還予伊（於
    原審並主張王復共同占有使用，一併請求其遷讓返還房屋，
    惟此部分經原審判決駁回，並未上訴)， 及備位聲明依同法
    第962 條占有物返還請求權，請求乙○○、甲○將系爭房屋
    拆除，返還該基地予伊。並陳明願供擔保聲請准為假執行宣
    告。
三、上訴人則以：丙○○於63年間即已遷出系爭房屋，因該屋結
    構老舊，乙○○為維護自家清潔及安全，方自65年間起，一
    併管理該屋，且僅用之堆放雜物。至80年間，因甲○結婚在
    即，乙○○乃自行出資依原址重建，故原214 之8 號建物實
    已不存在，現存之該屋係屬乙○○所有，且該屋基地既非被
    上訴人所有，被上訴人無權請求伊等遷還系爭房屋；縱認系
    爭房屋非乙○○所興建，惟乙○○自65年間起即使用之，迄
    今已逾15年，被上訴人之所有物返還請求權已罹於時效。又
    被上訴人追加主張依占有物返還請求權請求，惟其自92年4
    月24日知悉上訴人占有之事實起算，迄93年8 月31日為追加
    之時，亦已罹於1 年之請求權時效等語，資為抗辯。
四、原審判決上訴人應將系爭房屋返還被上訴人，並為附條件准
    、免假執行之宣告。上訴人聲明不服，求為廢棄原判決不利
    部分，駁回該部分被上訴人在第一審之訴；被上訴人則求為
    判決駁回上訴，如先位聲明遭廢棄，求判命如備位聲明所示
    。
五、被上訴人主張系爭土地上未保存登記房屋為高雄市政府所有
    ，被上訴人為管理機關，被上訴人將系爭房屋配予所屬警員
    丙○○作為宿舍使用，嗣遭乙○○、甲○占用迄今，並於如
    附圖所示Ｂ位置增建附屬建物等情，為上訴人所不爭執。按
    國有財產撥給各地國家機關使用者，名義上雖仍為國有，實
    際上即為使用機關行使所有人之權利，該使用機關應得起訴
    行使所有人之權利（最高法院51年台上字第2680號判例參照
    ），則被上訴人就所管理之物，起訴請求上訴人返還，自屬
    適格，先予敘明。惟上訴人另以系爭房屋原已破舊，於80年
    間經上訴人拆除重建，現存房屋已非高雄市政府所有屋舍，
    且被上訴人就系爭未保存登記房屋之返還請求權已罹於15年
    之時效期間等語置辯。而上訴人於本院業已表明就現有房屋
    不是80年重建之爭點不再爭執，其後再據為爭執，為被上訴
    人所否認，是本件之爭點為：(一)上訴人就系爭房屋業於80年
    經拆除重建之爭點，是否得再予爭執？其主張是否有理由？
    (二)被上訴人之所有物返還請求權是否已罹於15年之請求權時
    效？茲分述如下。
六、按民事訴訟法第270-1 條第1 項第3 款規定，受命法官為闡
    明訴訟關係，得為整理並協議簡化爭點；當事人就其主張之
    爭點，經依第一項第三款為協議者，應受其拘束。但經兩造
    同意變更，或因不可歸責於當事人之事由或依其他情形協議
    顯失公平者，不在此限。上訴人於本院準備程序業已表明對
    於系爭房屋在80年間並沒有重建之事實不再爭執，且經兩造
    協議簡化爭點，同意本件唯一爭點為被上訴人之請求是否罹
    於請求權時效（本院卷47頁、132 頁），而上訴人既經委任
    律師為訴訟代理人，就爭點協議之內容及其法律上效果，已
    充分明瞭，自無顯失公平情形，應受協議結果之拘束，法院
    即可以該協議簡化後之內容為裁判之依據，無庸再另為調查
    審認（最高法院92年度台上字第1547號判決參照）。是上訴
    人於本院就被上訴人之請求是否罹於請求權時效之爭點為調
    查之後，始再表示對於系爭房屋是否拆除重建仍為爭執，應
    列為爭點，惟既未經被上訴人同意變更爭點（本院卷112 、
    132 頁），按之上揭說明，自不得再為爭執。故而，應認系
    爭房屋在80年間並未經拆除重建，其所有權仍屬高雄市政府
    所有。
七、上訴人主張其自丙○○搬離系爭房屋以後，即將家中物品堆
    置於系爭房屋，而開始占有之事實，惟為被上訴人所否認，
    辯稱：系爭房屋原既配予員警丙○○居住，雙方即成立使用
    借貸關係，且未經終止，則在丙○○於77年12月23日因案被
    免職、雙方之借貸關係因此消滅前，其均有使用系爭房屋之
    權利，不因搬遷而受影響，是被上訴人之返還請求權，自77
    年12月23日以後始得行使，故而，其於92年11月4 日提起本
    件訴訟，尚未罹於15年之時效期間等語。經查：(一)按因任職
    關係獲准配住系爭房屋，固屬使用借貸之性質，然其既經離
    職，依借貨之目的，當然應視為使用業已完畢，按諸民法第
    470 條之規定，被上訴人自得據以請求交還系爭房屋（最高
    法院44年台上字第802 號判例參照）；因任職關係獲准配住
    宿舍，其性質為使用借貸，目的在使任職者安心盡其職責，
    是倘借用人喪失其與所屬機關之任職關係，當然應認依借貸
    之目的，已使用完畢，配住機關自得請求返還。故公務員因
    任職關係配住宿舍，於任職中死亡時，既喪失其與所屬機關
    之任職關係，依借貸目的應認已使用完畢，使用借貸契約因
    而消滅，此與一般使用借貸契約，借用人死亡時，貸與人僅
    得終止契約之情形尚有不同（最高法院91年台上字第1926號
    判例參照）。又民法第125 條之請求權消滅時效，自請求權
    可行使時起算，同法第128 條定有明文。所謂請求權可行使
    時，乃指權利人得行使請求權之狀態而言，至於義務人實際
    上能否為給付，則非所問（最高法院63年台上字第1885號判
    例參照）。兩造間就丙○○因任職關係而配住系爭房屋及丙
    ○○於77年12月23日因案被免職之事實，並不爭執（本案卷
    112 至113 頁），則被上訴人就系爭房屋與丙○○間成立使
    用借貸關係，且應於喪失與被上訴人之任職關係時，依使用
    目的認已使用完畢，使用借貸契約因而消滅，而上訴人復未
    主張並證明其使用借貸關係於丙○○離職前即已滅，足認該
    使用借貸關係，應於77年12月23日消滅，被上訴人始得為返
    還之請求，即應自其時起算被上訴人之請求權時效。故而，
    被上訴人於92年11月4 日提起本件訴訟，並未罹於15年之請
    求權時效。(二)又動產因附合而為不動產之重要成分者，不動
    產所有人取得動產所有權，民法第811 條定有明文。故主建
    築物附加之增添建築包括廚廁等，已至非毀損或變更其本質
    ，不能與主建築物分離之程度之結合，自屬主建築物之一部
    份，由其所有權人，取得所有權。本件上訴人無正當權源，
    而占用系爭房屋，並於房屋後方如附圖Ｂ所示位置，增建廚
    房及衛浴，該增建部分無獨立之出入口，而連通於系爭房屋
    ，供作該屋之廚房及衛浴設備，經原審法院勘驗明確，有勘
    驗筆錄可稽（原審卷128 頁），核係附屬於系爭房屋建築，
    為主建築物之一部分，依上開說明，應由高雄市政府取得所
    有權，則被上訴人就附圖Ｂ所示部分，一併請求返還，自屬
    有據。
八、綜上，被上訴人本於所有物返還請求權，請求上訴人自系爭
    房屋遷出，將房屋返還予被上訴人，為有理由，應予准許。
    原審判命上訴人遷讓系爭房屋，返還被上訴人，並為附條件
    准、免假執行之宣告，核無不合。上訴意旨指摘原判決不當
    ，求予廢棄改判，為無理由，應予駁回其上訴。兩造其餘攻
    擊、防禦方法，於終局判決不生影響，爰不予一一論述，附
    此敘明。
據上論結，本件上訴為無理由，依民事訴訟法第449 條第1項、
第85條第1 項前段，判決如主文。
中　　華　　民　　國　　94　　年　　10　　月　　31　　日
                            民事第六庭
                                審判長法官 許明進
                                法      官 李炫德
                                法      官 謝肅珍
以上正本證明與原本無異。
不得上訴。
中　　華　　民　　國　　94　　年　　10　　月　　31　　日
                                書   記  官 廖素珍
